臺灣高等法院臺中分院民事判決
110年度上易字第26號
上  訴  人  中國信託商業銀行股份有限公司
法定代理人  利明献献献
訴訟代理人  郭景超  
被  上訴人  蔡伯昌  
訴訟代理人  曹宗彝律師
上列當事人間請求返還消費借貸事件，上訴人對於中華民國109
年11月11日臺灣臺中地方法院109年度訴字第408號第一審判決提
起上訴，本院於110年4月27日言詞辯論終結，茲判決如下：
    主  文
上訴駁回。
第二審訴訟費用由上訴人負擔。
    事實及理由
壹、程序方面：
　　按依公司法第319條準用同法第75條規定，因合併而消滅之
    股份有限公司，其權利義務，應由合併後存續或另立之公司
    承受。查花蓮區中小企業銀行股份有限公司（下稱花蓮企銀
    ）前與上訴人合併，花蓮企銀為消滅銀行，上訴人為存續銀
    行，業經行政院金融監督管理委員會以民國96年7月26日金
    管銀㈥字第00000000000號函核准在案（見原審卷第23頁），
    則花蓮企銀之權利義務關係，應由合併後存續之上訴人概括
    承受，合先敘明。　　
貳、實體方面： 
一、上訴人主張：原審共同被告王○○即○○商行於93年6月18日邀
    同原審共同被告郭○○、陳○○、陳○○、王楊○○、王○○（前開原
    審共同被告另經原審於109年7月15日判決確定）與被上訴人
    為連帶保證人，向花蓮企銀借款新臺幣（下同）150萬元，
    並簽訂借款契約（下稱系爭借款契約），約定自93年6月18
    日至96年6月18日止，依年金法按月攤還本息，按年息百分
    之12.88計付利息；遲延給付時，除依上開利率計息外，其
    逾期在6個月以內部分，依上開利率百分之10，超過6個月以
    上者，就超過部分，按上開利率百分之10計付違約金。嗣王
    ○○依約分期還款至94年2月17日後，即未再清償，依系爭借
    款契約之約定，已喪失期限利益，系爭借款視為全部到期，
    尚欠121萬4620元本息及違約金，伊公司自得請求被上訴人
    與王○○及上開其他連帶保證人連帶如數給付清償。又觀諸花
    蓮企銀就系爭借款之徵信資料中有被上訴人之身分證影本，
    且被上訴人曾於102年5月間提出申請書聯繫還款事宜等節，
    足以佐證被上訴人確實為系爭借款之連帶保證人等情，爰依
    消費借貸及連帶保證之法律關係，提起本件訴訟（原審就被
    上訴人部分為上訴人敗訴之判決，上訴人聲明不服，提起上
    訴）。並上訴聲明：(一)原判決廢棄。(二)被上訴人應與原
    審共同被告王○○即○○商行、郭○○、陳○○、陳○○、王楊○○、王
    ○○連帶給付上訴人121萬4620元，及自94年2月18日起至清償
    日止，按年息百分之12.88計算之利息，暨自94年3月19日起
    至清償日止，逾期在6個月內，按上開利率百分之10，逾期
    超過6個月部分，按上開利率百分之20加付違約金。
二、被上訴人則以：伊否認有擔任系爭借款之連帶保證人，蓋花
    蓮企銀就系爭借款根本未踐行對保手續，上訴人所提借款契
    約書、本票及授信約書中之「蔡伯昌」簽名、印文均非真正
    ，且伊未曾提供身分證影本給花蓮企銀，亦未曾提出上訴人
    所舉協商還款之「申請書」。是以，上訴人請求伊連帶清償
    系爭借款本息及違約金，並無理由等語，資為抗辯。並答辯
    聲明：上訴駁回。
三、兩造經本院整理及簡化爭點，同意成立爭點整理協議如下（
    見本院卷第99頁至第100頁）：
(一)兩造不爭執事項：
　1.原審共同被告王○○（原名: 王○○）於93年6月18日邀同郭○○
    、陳○○、陳○○、王楊○○、王○○（經原審於109年7月15日判決
    確定）為連帶保證人，向花蓮企銀借款150萬元，並簽訂系
    爭借款契約，雙方約定自93年6月18日至96年6月18日止，依
    年金法按月攤還本息，按年息百分之12.88計付利息；遲延
    給付時，除依上開利率計息外，其逾期在6個月以内部分，
    依上開利率百分之10，超過6個月以上者，就超過部分，按
    上開利率百分之10計付違約金（見原審卷第25頁）。王○○借
    款後有依約還款至94年2月17日（即最後還款日），之後即
    未再還款，尚欠上訴人121萬4620元本息及違約金。
(二)兩造爭執事項：
　　系爭借款契約上之蔡伯昌簽名用印是否真正？有無對保？被
    上訴人是否為連帶保證人？
四、得心證之理由：
(一)按當事人主張有利於己之事實，就其事實有舉證之責任，民
    事訴訟法第277 條前段定有明文。又請求履行債務之訴，除
    被告自認原告所主張債權發生原因之事實外，應先由原告就
    其主張此項事實，負舉證之責任，必須證明其為真實後，被
    告於其抗辯事實，始應負證明之責任，此為舉證責任分擔之
    原則（最高法院43年度台上字第377號裁判先例參照）。本
    件上訴人主張被上訴人有於系爭借款契約連帶保證人欄上簽
    章，應負連帶保證責任，然被上訴人否認系爭借款契約連帶
    保證人欄上「蔡伯昌」之簽章為真正，依上開說明，自應由
    上訴人就此有利事實負舉證之責。
(二)經查，上訴人聲請將系爭借款契約連帶保證人欄上「蔡伯昌
    」之簽名送筆跡鑑定，經原審送請內政部警政署刑事警察局
    鑑定結果為：依現有資料尚無法認定等語。再經本院送請法
    務部調查局鑑定結果為：因送鑑資料不足，歉難鑑定等語；
    有內政部警政署刑事警察局109年8月10日刑鑑字第00000000
    00號函及法務部調查局110年3月16日調科貳字第0000000000
    0號函附卷可稽（見原審卷第285頁、本院卷第81頁）。而對
    照系爭借款契約連帶保證人欄上「蔡伯昌」之簽名、被上訴
    人於原審到庭之簽名及上訴人於本院所提供被上訴人自承於
    伊公司信用卡申請書上之簽名（見原審卷第154、275頁、本
    院卷第99、113頁），觀諸上開簽名之筆勢、勾連、落點及
    筆劃特徵，亦難逕認為同一。此外，上訴人復未提出其他證
    據證明系爭借款契約連帶保證人欄上「蔡伯昌」之簽名及用
    印為真正，自難認被上訴人有於系爭借款契約連帶保證人欄
    上簽名用印。
(三)上訴人雖主張花蓮企銀就系爭借款之徵信資料中有被上訴人
    之身分證影本，且被上訴人曾於102年5月間提出申請書聯繫
    還款事宜等情，並提出身分證影本、申請書為憑（見本院卷
    第29頁、原審卷第223頁）。惟查，該身分證影本雖可顯示
    被上訴人之個人年籍資料，然被上訴人否認提供身分證影本
    （見原審卷第150頁），上訴人自陳查無對保人之人事資料
    （見原審卷第89、152頁），亦未舉證證明該身分證影本係
    被上訴人於系爭借款對保時所提出。再者，上開申請書亦為
    被上訴人否認由其所出具，上訴人復未就該申請書之真正舉
    證以實其說；且觀諸該申請書內容雖記載「...當初係遭原
    花蓮企銀承貸人員蒙蔽誤導簽下保證契約【本票】，又因欠
    缺法律常識，喪失本票裁定之抗告機會」云云，然查，花蓮
    企銀前於94年5月2日持系爭借款之借款人及連帶保證人所共
    同簽發之本票（附於系爭借款契約下方，見原審卷第25、27
    5頁），向原法院聲請以94年度票字第8941號裁定准予強制
    執行。嗣經被上訴人於94年6月6日具狀提出抗告意旨略以：
    伊未曾在花蓮企銀有授信往來，亦未曾至該分行辦理對保手
    續，該行稱執有伊為共同發票人之本票，要求伊給付如裁定
    所示之票款，伊亦不認識借款人，豈有為他人作保之理，該
    行作業程序應有嚴重瑕疵等語，惟經本院於94年6月29日以9
    4年抗字第569號裁定敘明抗告意旨係實體上問題，非本票裁
    定強制執行非訟程序所得審酌之問題，而駁回被上訴人之抗
    告確定，有原法院94年6月22日中院清非伍94票8941字第528
    95號檢送抗告狀及訴訟卷宗函、上開本票裁定、民事抗告狀
    、本院裁定、民事裁定確定證明書可稽（見原審卷第215至2
    32頁），可見被上訴人早於獲悉系爭借款之本票裁定時，旋
    即具狀提出抗告表明未至花蓮企銀對保而為系爭借款之借款
    人作保之旨，並非未循抗告程序提出救濟。前揭申請書內容
    所載「...又因欠缺法律常識，喪失本票裁定之抗告機會」
    云云，顯與上開事實不符，難認該申請書確係由被上訴人所
    出具，自無從據以推認被上訴人確有於系爭借款契約連帶保
    證人欄上簽章而同意為系爭借款之連帶保證人。
(四)綜上各情以觀，上訴人未能舉證證明系爭借款契約連帶保證
    人欄上「蔡伯昌」之簽名用印為真正，難認被上訴人為系爭
    借款之連帶保證人，故上訴人主張依消費借貸及連帶保證之
    法律關係，請求被上訴人就系爭借款本息及違約金負連帶給
    付責任，洵非有據，不應准許。
五、綜上所述，上訴人依消費借貸及連帶保證之法律關係，請求
    被上訴人應與原審共同被告王○○即○○商行、郭○○、陳○○、陳
    ○○、王楊○○、王○○連帶給付121萬4620元，及自94年2月18日
    起至清償日止，按年息百分之12.88計算之利息，暨自94年3
    月19日起至清償日止，逾期在6個月內，按上開利率百分之1
    0，逾期超過6個月部分，按上開利率百分之20加付違約金，
    為無理由，不應准許。從而原審所為上訴人敗訴之判決，並
    無不合。上訴論旨指摘原判決不當，求予廢棄改判，為無理
    由，應駁回其上訴。
六、本件事證已臻明確，兩造其餘之攻擊或防禦方法及所用之證
    據，經本院斟酌後，認為均不足以影響本判決之結果，爰不
    逐一論列，附此敘明。
七、據上論結，本件上訴為無理由，依民事訴訟法第449條第1項
    、第78條，判決如主文。
中　　華　　民　　國　　110 　年　　5 　　月　　11　　日
                  民事第五庭    審判長法  官  許秀芬
                                      法  官  李慧瑜
                                      法  官  吳崇道
正本係照原本作成。
不得上訴。
　　　　　　　　　                    書記官  洪郁淇
　　　　　　　　　
中　　華　　民　　國　　110 　年　　5 　　月　　11　　日